臺灣高等法院民事判決
109年度上更一字第233號
上  訴  人  楊建雄  
訴訟代理人  蔣宜蓉律師
被  上訴人  楊鳳芬  
            楊美鈴  

共      同
訴訟代理人  袁大為律師
追加原告    楊建鎰  
上列當事人間請求所有權移轉登記事件，上訴人對於中華民國
107年11月28日臺灣新北地方法院107年度訴字第1255號第一審判
決提起上訴，經最高法院發回更審，本院於110年3月3日言詞辯
論終結，判決如下：
    主      文
上訴駁回。
第二審及發回前第三審訴訟費用由上訴人負擔。
    事實及理由
壹、程序部分：
一、按遺產屬於繼承人全體之公同共有，故就公同共有權利為訴
    訟者，乃屬固有必要共同訴訟，應由公同共有人全體一同起
    訴或被訴，否則於當事人之適格即有欠缺（最高法院99年度
    台上字第610號裁判要旨參照）。次按訴訟標的對於數人必
    須合一確定而應共同起訴，如其中一人或數人拒絕同為原告
    而無正當理由者，法院得依原告聲請，以裁定命該未起訴之
    人於一定期間內追加為原告。逾期未追加者，視為已一同起
    訴，民事訴訟法第56條之1第1項定有明文。再者，公同共有
    之債權人起訴請求債務人履行債務，係公同共有債權之權利
    行使，非屬回復公同共有債權之請求，尚無民法第821條規
    定之準用，而應依同法第831條準用第828條第3項規定，除
    法律另有規定外，須得其他公同共有人之同意，或由公同共
    有人全體為原告，其當事人之適格始無欠缺（最高法院104
    年度台上字第481號、104年度台上字第2022號判決及104年
    度第三次民事庭會議決議參照）。經查：
　㈠本件被上訴人起訴主張兩造均為楊吳玉女之繼承人，原判決
    附表所示不動產（下稱系爭房地）為楊吳玉女之遺產，楊吳
    玉女生前將系爭房地借名登記在上訴人及追加原告楊建鎰（
    下逕稱其名）名下。楊吳玉女於民國106年11月10日去世，
    伊以起訴狀繕本之送達向上訴人及楊建鎰為終止借名登記契
    約之意思表示通知，請求上訴人及楊建鎰應各將系爭房地之
    所有權應有部分移轉登記予兩造公同共有等語。依被上訴人
    主張之內容，其係行使繼承自楊吳玉女之公同共有債權，屬
    固有必要共同訴訟，而被上訴人於原審係以上訴人及楊建鎰
    為被告。是以原審審理時，楊吳玉女之全體繼承人均為本件
    之當事人，於法並無不合。是原審判決並無違反民事訴訟法
    第56條第1項第1款之規定而違背法令，核先敘明。
　㈡再者，上訴人與楊建鎰均為獨立之自然人，楊吳玉女將系爭
    房地所有權應有部分各二分之一，分別借用上訴人、楊建鎰
    名義辦理登記，而與上訴人、楊建鎰各別成立借名契約（詳
    如後述）。原審判決後，僅上訴人提起上訴，上訴效力自不
    及於楊建鎰，楊建鎰並未上訴，該部分即告確定，本院審理
    範圍即為上訴人與楊吳玉女間是否成立借名契約。而系爭房
    地既為楊吳玉女之遺產，被上訴人起訴請求上訴人應返還全
    體公同共有人，被上訴人同意於本審級追加楊建鎰為原告，
    楊建鎰亦同意為追加原告，則本件關於公同共有債權之權利
    行使，當無當事人適格欠缺之情事，應可認定。又兩造間之
    爭點始終均聚焦在上訴人與楊吳玉女有無成立借名登記契約
    ，楊建鎰於原審亦同為本件之當事人，僅因其未上訴而脫離
    本件訴訟，是楊建鎰於本院審理時追加為原告，對兩造之審
    級利益及防禦權並無重大影響，附此敘明。　
貳、實體部分：　　　　
一、被上訴人主張：兩造之母楊吳玉女於80年9月30日提供名下
    所有坐落新北市○○區○○○段○○○○○段000000地號土地（即原判
    決附表所示之土地於重測前之地號，下稱系爭土地）與訴外
    人張柑露簽定協議書（下稱系爭協議書）進行合建後所得分
    配，楊吳玉女將系爭房地借名登記在上訴人及楊建鎰名下（
    楊建鎰部分已經判決確定）；然系爭房地之所有權狀由楊吳
    玉女保管，且相關之管理使用，歷來係由楊吳玉女與第三人
    簽訂租賃契約並收取租金，租金亦匯入楊吳玉女之銀行帳戶
    ，每年地價稅、房屋稅及一切相關稅賦、天然氣、水電及電
    話費用等均由楊吳玉女支付。又楊吳玉女於
　　106年11月10日去世，兩造均為楊吳玉女之繼承人，上訴人
    迄未將系爭房地回復登記為兩造公同共有，伊已以起訴狀繕
    本之送達為終止借名登記契約之意思表示，爰依繼承、民法
    委任及不當得利之法律關係，請求上訴人應將系爭房地之所
    有權應有部分移轉登記予兩造公同共有等語（原審為上訴人
    敗訴判決，上訴人聲明不服，提起上訴）。並答辯聲明：上
    訴駁回。
二、上訴人則以：楊吳玉女基於稅務與預先分配財產之考量，本
    於贈與之意思，指示張柑露將系爭房地登記為上訴人及楊建
    鎰共有，上訴人為系爭房地之真正所有權人，伊與楊吳玉女
    間就系爭房地並無借名登記關係存在。又系爭土地為楊吳玉
    女之夫楊樹家族於62年間購入，以楊吳玉女名義登記，依修
    正前民法第1017條規定，應為楊樹所有，則土地合建所得之
    系爭房地亦應為楊樹所有，楊吳玉女無從與伊成立借名契約
    。伊基於孝道考量，提供系爭房地2樓供父母居住，系爭房
    地1樓則由上訴人及楊建鎰共同出租並同意租金轉入楊吳玉
    女之帳戶，除用於繳納系爭不動產之相關稅費，餘款則作為
    奉養父母之費用。縱楊吳玉女保留系爭房地之使用收益，亦
    與借名登記之情形不同，況伊自101年間起即自行保管系爭
    房地權狀云云，資為抗辯。並上訴聲明：㈠原判決廢棄、㈡被
    上訴人在第一審之訴及假執行之聲請均駁回。
三、查兩造之母楊吳玉女前提供系爭土地與訴外人永佳建設股份
    有限公司（下稱永佳建設公司）代表人張柑露合資興建大樓
    ；系爭房地先後於80年8月7日及同年9月13日分別以第一次
    登記、買賣為原因，登記為上訴人、楊建鎰共有，應有部分
    各2分之1；楊吳玉女於106年11月10日死亡，兩造均為其繼
    承人之事實，為兩造所不爭執，並有土地及建物登記謄本、
    系爭協議書、除戶謄本、系爭房地所有權狀及使用執照可據
    （見原審板司調字卷第25-27、31-37、215、245-247頁、原
    審卷第159-173頁、本院前審卷第55頁），堪信為真實。
四、本院之判斷：
　㈠按借名登記關係乃謂當事人約定一方將自己之財產以他方名
    義登記，而仍由自己管理、使用、處分，他方允就該財產為
    出名登記之契約。其成立側重於借名者與出名者間之信任關
    係，在性質上應與委任契約同視。倘其內容不違反強制、禁
    止規定或公序良俗者，即應賦予無名契約之法律上效力，並
    適用民法委任之相關規定。準此，將自己所有不動產以他方
    名義登記，仍由自己管理、使用、處分，他方僅係單純提供
    其名義而為登記者，即應成立借名登記契約。
  ㈡經查：
　⒈楊吳玉女於62年2月15日以買賣為原因，登記為系爭土地之所
    有權人，76年8月11日以買賣為原因，將系爭土地移轉登記
    為永佳建設公司監察人張素絲所有，嗣經併入354地號土地
    一節，為上訴人所不爭執，並有臺灣省臺北縣土地登記簿、
    公司及分公司基本資料查詢可據（見本院前審卷第209-211
    、257-259頁）。
　⒉依楊吳玉女於80年9月30日與張柑露簽訂系爭協議書，記載：
    「立協議書人地主：楊吳玉女（以下簡稱為甲方），建主：
    張柑露（以下簡稱為乙方），茲為坐落中和市○○○段○○○○○段
    000○地號土地合資興建大樓，為房屋點交等事宜，經雙方協
    議同意訂定條款如下：一、乙方於民國80年9月30日將甲方
    分配取得之房地點交與甲方執管，並交付甲方指定登記名義
    人楊建鎰、楊建雄房屋所有權狀各1紙、土地所有權狀各2紙
    ，合計6紙所有權狀…交甲方收訖。」等語（見原審板司調字
    卷第31頁），足見楊吳玉女確有以354-17地號土地與張柑露
    合建大樓，並將分配取得之房地指定登記予上訴人及楊建鎰
    。
　⒊再者，楊吳玉女死亡前，系爭房地之所有權狀均由其保管，
    系爭房屋1樓亦由其出租收取租金，並居住使用系爭房屋2樓
    ，系爭房地相關稅捐、水電、瓦斯等費用亦由楊吳玉女負擔
    之事實，亦據被上訴人提出房屋租賃契約書、華南銀行帳戶
    存摺封面、地價稅繳款書、房屋稅繳款書、天然氣費繳費通
    知單、自來水費通知單、電費繳費通知單、電話費繳費通知
    等為證（見原審板司調字卷第39-213頁），此為上訴人於原
    審調查時所不爭執（見原審卷第156頁）。足認系爭房地僅
    係借用上訴人名義為登記，仍由楊吳玉女自己管理、使用、
    收益等語，至為明確。
  ㈢上訴人雖以：⑴系爭土地為楊吳玉女之夫楊樹家族於62年間購
    入，僅以楊吳玉女名義登記，依當時民法第1017條規定，系
    爭土地及其上原有之磚造房屋，應為楊樹所有，則以該土地
    合建所得之系爭房地亦應為楊樹所有，楊吳玉女無從與其成
    立借名契約；又⑵80年間將系爭房地登記為伊及楊建鎰所有
    ，若為借名登記，何須併附上證6之伊與楊建鎰各持有1/2之
    持分協議書送件地政機關，不得以原證3之系爭協議書推翻
    上證6之持分協議書，且伊自101年間即保管系爭房地之所有
    權狀；⑶被上訴人並未舉證伊與楊吳玉女間有何借名登記之
    意思表示合致；⑷伊於94年、95年及99年間曾出租系爭房地1
    樓，並繳納系爭房地80年至82年、84年至88年、90年至
　　92年之地價稅及82年至83年、84年、86年、87年、90年房屋
    稅，伊並非單純出名人云云，固據提出房屋租賃契約書、收
    據、地價稅及房屋稅繳款書為憑，為被上訴人及楊建鎰所否
    認，惟查：
　⒈按依土地法所為之登記，有絕對效力；74年6月4日以前結婚
    ，並適用聯合財產制之夫妻，於婚姻關係存續中以妻之名義
    在同日以前取得不動產，而有「①婚姻關係尚存續中且該不
    動產仍以妻之名義登記者。②夫妻已離婚而該不動產仍以妻
    之名義登記者。」情形之一者，適用74年民法親屬編修正後
    之第1017條規定：「夫或妻之財產分為婚前財產與婚後財產
    ，由夫妻各自所有。不能證明為婚前或婚後財產者，推定為
    婚後財產；不能證明為夫或妻所有之財產，推定為夫妻共有
    。…」此觀土地法第43條、民法第1017條、民法親屬編施行
    法第6條之1規定自明。查楊吳玉女於62年間即以買賣為原因
    登記為系爭土地之所有權人，已如前㈡⒈所述，且至其與張柑
    露簽訂系爭協議書，系爭土地仍在楊吳玉女名下；又楊吳玉
    女與張柑露簽訂系爭協議書時，楊樹亦在場，業據上訴人陳
    明在卷（見本院前審卷第278頁），足認楊樹對於系爭協議
    書所載由楊吳玉女提供系爭土地參與合建，並分配取得系爭
    房地所有權等情均無異議，顯已同意合建所得之系爭房地歸
    楊吳玉女取得，是依74年6月3日修正公布後之民法第
　　1017條之規定，系爭房地當屬楊吳玉女之財產，至為明確。
    是楊吳玉女自得以其所有之系爭房地與上訴人成立借名登記
    契約，上訴人前揭所辯，即屬無據。至於上訴人抗辯系爭協
    議書竟無楊樹之簽名，顯係經變造，且系爭土地上原有之磚
    造屋屬於楊樹所有云云。惟經被上訴人提出系爭協議書原本
    ，與其所提影本確屬相符，其上並無楊樹之簽名，而上訴人
    就系爭協議書上伊與楊吳玉女簽名之真正均不爭執，則楊樹
    有無於該協議書簽名，均與楊吳玉女身為所有權人與張柑露
    簽訂系爭協議書之認定無涉。上訴人聲請將系爭協議書送請
    鑑定有無遭塗改之情，即無必要。又上訴人強指系爭土地上
    原有磚造房屋為楊樹所有，亦無所據。
　⒉原證3之系爭協議書（見原審板司調字卷第31-37頁）乃楊吳
    玉女於80年9月30日與張柑露所簽訂，其內容主要為楊吳玉
    女提供土地與張柑露合建系爭房地，並指定將系爭房地之所
    有權人登記於上訴人及楊建鎰名下；上證6之協議書（本院
    前審卷第141頁）為辦理土地登記時，證明登記名義人之持
    分所應繳之書面資料，乃送件地政機關之附繳證件，此觀土
    地登記申請書附繳證件欄（本院前審卷第137頁）自明。不
    論是原證3或係上證6，均與系爭房地之內部關係為借名登記
    之判斷無涉，上訴人執此上證6之協議書，併以系爭房地之
    所有權狀自101年起已由上訴人申請補發之情事而主張其為
    系爭房地之實際所有權人，顯屬牽強，要難可採。
　⒊再者，系爭房地1樓均係由楊吳玉女出租他人，並曾指示上訴
    人與楊建鎰配合與承租人簽約，租金則均匯至楊吳玉女在華
    南商業銀行南勢角分行帳戶一節，業據楊建鎰陳明（見原審
    卷第98頁），核與楊吳玉女於華南商業銀行存款往來明細表
    暨對帳單，確有約定之租金額款項匯入之情相符（見原審卷
    第115-140頁），自難僅以上訴人有依楊吳玉女指示配合出
    名簽訂租約之情，即認系爭房地自始即由上訴人管理、收益
    ，適得以此認定上訴人配合楊吳玉女之管理使用收益行為，
    出名簽訂租賃契約。
　⒋上訴人雖於本院前審調查時復改稱：其亦有負擔部分年度之
    稅費云云；惟系爭房地之稅金均係由楊吳玉女負擔，業據上
    訴人於原審自認在卷，已如前述，而上訴人既為系爭房地之
    登記名義人，則其所提出相關規費之收據記載上訴人為納稅
    義務人，亦無法即此推論繳款人為上訴人，此部分上訴人所
    辯，亦無理由。
　⒌綜上，上訴人既配合楊吳玉女為系爭房地之登記名義人，提
    供印鑑及書面持分證明送件地政機關登記，並容忍系爭房地
    歷年來相關之賦稅資料之義務人均登記為上訴人；且明知系
    爭房地之租金其無法使用收益，概匯入楊吳玉女之銀行帳號
    ，仍配合出名與承租人簽約，足認上訴人與楊吳玉女確有借
    名登記契約合致之意思表示；反觀上訴人就其與楊吳玉女間
    就系爭房地為贈與關係，並未再舉證以為證明，此部分抗辯
    ，自難採信。
　㈣系爭房地為楊吳玉女所有，其將應有部分1/2分以上訴人名義
    辦理登記，惟仍由自己管理、使用、收益，而與上訴人成立
    借名登記契約，有如前述。楊吳玉女業已死亡，該借名登記
    契約關係由兩造共同繼承，被上訴人既已陳明以起訴狀繕本
    之送達為終止借名登記契約之意思表示，並經於107年4月2
    日送達予上訴人（見原審板司調字卷第259頁），而楊建鎰
    於本院調查時亦表示同意為追加原告，向上訴人為上開之請
    求，且該借名登記契約並無約定，亦無依其事務之性質不能
    因楊吳玉女之死亡而消滅之情事，則被上訴人及楊建鎰依繼
    承、民法委任關係，請求上訴人就系爭房地為移轉登記為兩
    造公同共有，即屬有據。又本院既准許被上訴人及楊建鎰依
    據上開法律關係所為之請求，則其基於同一聲明，另依民法
    第179條規定請求上訴人為移轉登記，即無庸再行審酌，併
    此敘明。
五、綜上所述，被上訴人及楊建鎰依繼承及民法委任關係，請求
    上訴人將系爭房地所有權應有部分1/2移轉登記予兩造公同
    共有，自屬正當，應予准許。從而，原審為上訴人敗訴之判
    決，並無不合。上訴意旨仍執前詞，指摘原判決不當，聲明
    廢棄改判，為無理由，應駁回上訴。
六、本件事證已臻明確，兩造其餘之攻擊或防禦方法及所用之證
    據，經本院斟酌後，認為均不足以影響本判決之結果，爰不
    逐一論列，附此敘明。
七、據上論結，本件上訴為無理由，依民事訴訟法第449條第1項
    、第78條，判決如主文。
中　　華　　民　　國　　110 　年　　3 　　月　　24　　日
                  民事第二十二庭
                      審判長法  官  張靜女
                            法  官  范明達
                            法  官  葉珊谷
正本係照原本作成。
如不服本判決，應於收受送達後20日內向本院提出上訴書狀，其
未表明上訴理由者，應於提出上訴後20日內向本院補提理由書狀
（均須按他造當事人之人數附繕本）上訴時應提出委任律師或具
有律師資格之人之委任狀；委任有律師資格者，另應附具律師資
格證書及釋明委任人與受任人有民事訴訟法第466 條之1第1項但
書或第2項所定關係之釋明文書影本。
中　　華　　民　　國　　110 　年　　3 　　月　　24　　日

  　　　　　　　　　　　　　書記官  陳玉敏